---
title: "Wassertank mit verzögertem Abfluss"
author: ""
date: ""
output:
  html_document:
#    theme: yeti
runtime: shiny
---



```{r libs, echo=FALSE, message=FALSE}
library(deSolve)

# https://www.youtube.com/watch?v=BtWQ4Kk1opg als Videotutorial
```

### Motivation

Diese interaktive Shiny-App demonstriert das dynamische Verhalten eines einfachen **Wassertanks mit verzögert einsetzendem, nichtlinearem Abfluss**.\
Sie eignet sich z.B. zur anschaulichen Erklärung von Speicherprozessen, Massenbilanzen und nichtlinearen Abflussgesetzen.

------------------------------------------------------------------------

### Modellannahmen

Es wird ein einzelner Tank mit Volumen $V(t)$ betrachtet:

-   konstanter Zufluss $Q_{in}$
-   Abfluss erst ab einem Startzeitpunkt $t_{start}$
-   nichtlinearer Abfluss

$$
\frac{dV}{dt} = Q_{in} - Q_{out}
$$

mit

$$
Q_{out} = \begin{cases}
0 & t < t_{start} \\
k \sqrt{V} & t \ge t_{start}
\end{cases}
$$

------------------------------------------------------------------------

### Modellimplementierung

```{r model, echo=TRUE}
tank_model <- function(t, state, parms) {
  with(as.list(c(state, parms)), {

    Qout <- if (t >= t_start) k * sqrt(max(V, 0)) else 0
    dVdt <- Qin - Qout

    list(c(dVdt), Qout = Qout)
  })
}
```

------------------------------------------------------------------------

## Simulation

```{r simulation, echo=FALSE, message=FALSE}
tank_sim <- reactive({

  parms <- c(Qin     = input$Qin,
             k       = input$k,
             t_start = input$t_start)

  state <- c(V = input$V0)

  times <- seq(0, 20, by = 0.1)

  out <- ode(y = state,
             times = times,
             func = tank_model,
             parms = parms)

  as.data.frame(out)
})
```

------------------------------------------------------------------------

### Erläuterung

Der folgende Plot zeigt den zeitlichen Verlauf des Tankvolumens und des Abflusses.

-   Bis zum Zeitpunkt $t_{start}$ steigt das Volumen linear an, da kein Abfluss erfolgt.
-   Danach setzt ein nichtlinearer Abfluss ein, der vom aktuellen Volumen abhängt.
-   Langfristig stellt sich ein stationärer Zustand ein, wenn Zufluss und Abfluss gleich groß sind.

------------------------------------------------------------------------

### Parametersteuerung

```{r inputs, echo=FALSE, message=FALSE}
sliderInput("Qin",
            "Zufluss Q_in [m³/h]",
            min = 0, max = 5, value = 1, step = 0.25)

sliderInput("k",
            "Abflusskoeffizient k [1/h]",
            min = 0.0, max = 5, value = 2, step = 0.05)

sliderInput("t_start",
            "Abfluss startet bei t [h]",
            min = 0, max = 10, value = 3, step = 0.5)

numericInput("V0",
             "Startvolumen V₀ [m³]",
             value = 1, min = 0)
```

------------------------------------------------------------------------

```{r server, server=TRUE, echo=FALSE, message=FALSE}
output$tankPlot <- renderPlot({
  df <- tank_sim()

  plot(df$time, df$V,
       type = "l",
       lwd = 2,
       col = "blue",
       xlab = "Zeit [h]",
       ylab = "Volumen V [m³]",
       main = "Wassertank mit nichtlinearem Abfluss")

  par(new = TRUE)

  plot(df$time, df$Qout,
       type = "l",
       lwd = 2,
       col = "red",
       axes = FALSE,
       xlab = "",
       ylab = "")

  axis(side = 4, col = "red", col.axis = "red")
  mtext("Abfluss Q_out [m³/h]", side = 4, line = 3, col = "red")

  legend("topleft",
         legend = c("Tankvolumen", "Abfluss"),
         col = c("blue", "red"),
         lwd = 2,
         bty = "n")
})


```

```{r ui, echo=FALSE, message=FALSE}
plotOutput("tankPlot", height = "450px")
```

------------------------------------------------------------------------

### Interpretation

```{r text3, server=TRUE, echo=FALSE, message=FALSE}
output$infoText <- renderUI({
  tagList(
    p(strong("Abflussbeginn bei:"), paste0(" t = ", input$t_start, " h.")),
    p("Vor dem Abfluss steigt das Volumen linear an, da ein konstanter Zufluss vorliegt."),
    p("Nach Beginn des Abflusses stellt sich aufgrund des nichtlinearen Abflussgesetzes ",
      "schrittweise ein stationärer Zustand ein.")
  )
})
```

```{r ui_text, echo=FALSE, message=FALSE}
uiOutput("infoText")
```

------------------------------------------------------------------------

### Hinweise

-   Vor $t_{start}$ entspricht das System einem reinen Speicher.
-   Nach $t_{start}$ stellt sich ein stationärer Zustand ein, wenn $Q_{in} = Q_{out}$.
-   Das Modell ist mathematisch einfach, zeigt aber typische Eigenschaften realer Abflusssysteme.

------------------------------------------------------------------------
